臺灣士林地方法院民事判決　　　　　　　 94年度訴字第210號
原　　　告　宏甫國際有限公司
法定代理人　甲○○
訴訟代理人　王依齡律師
被　　　告　丙○○
上列當事人間清償借款事件，本院於民國94年6 月29日言詞辯論
終結，判決如下：
    主  文
原告之訴及假執行之聲請均駁回。
訴訟費用由原告負擔。
    事實及理由
一、本件原告起訴主張：被告原為原告公司股東並擔任總經理，
    於民國86年2 月間，因個人疏失導致原告需給付賠償金新臺
    幣（以下同）50萬元予訴外人聯華氣體工業股份有限公司（
    以下簡稱聯華公司），被告為示負責，向原告承諾由其完全
    承擔該50萬元賠償債務，並約定先由原告簽發支票予訴外人
    聯華公司後，再由被告如數償還，原告乃於86年2 月間簽發
    面額共50萬元之支票予訴外人聯華公司，並均已兌現。嗣於
    同年4 月3 日，被告欲向原告追加借款10萬元，原告為保公
    司權益，乃要求被告出具借據以為憑證，雙方約定清償日期
    為同年4 月11日。然清償期屆至，被告未能如數返還，請求
    將清償期展延至同年5 月23日，並簽發票載發票日期為同年
    5 月23日、面額50萬元之支票1 紙予原告收執作為擔保，惟
    屆期仍未予清償，爰依消費借貸之法律關係，訴請被告清償
    借款60萬元及法定遲延利息等語，並聲明：(一)被告應給付原
    告60萬元，及自86年5 月23日起至清償日止，按週年利率5%
    計算之利息。(二)原告願供擔保請准宣告假執行。
二、被告則以：被告雖有書立借據，惟書立借據之原因已不復記
    憶，關於原告與訴外人聯華公司間之賠償問題，伊僅係出面
    協調，該債務與伊無關，且伊未曾向原告借款10萬元，至於
    伊簽發之50萬元支票未曾經提示，簽發原因已不復記憶，應
    係為原告擔保之保證票。又伊並非原告公司總經理，原告公
    司股東前於86年5 月17日書立協議書，伊隨後即退出公司之
    經營，至此所有債權債務關係已釐清等語，資為抗辯，並聲
    明：原告之訴駁回。
三、兩造不爭執之事實：
  (一)被告於86年4 月3 日簽立借據，載明：「茲因財務問題向公
    司借新台幣陸拾萬元整，口說無憑立據以資證明，約定86年
    4 月11日前還清。」
  (二)原告公司於86年2 月間因出售產品瑕疵問題，賠償訴外人聯
    華氣體工業股份有限公司50萬元。
  (三)被告原為原告股東，該公司股東甲○○、乙○○、楊騰超於
    86年5 月17日就公司現存債務及繼續經營等事宜簽立協議書
    。
  (四)被告曾簽發票載發票日期86年5 月23日、面額50萬元之支票
    予原告。
四、得心證之理由：
    其上兩造不爭執之事實，則本件兩造爭執要旨厥為：(一)兩造
    間有無60萬元借款關係存在？(二)如有，上開借款債務是否業
    因協議書之簽訂而消滅？茲分述如下：
  (一)按「當事人主張有利於己之事實者，就其事實有舉證之責任
    。」民事訴訟法第277 條前段定有明文。又民事訴訟如係由
    原告主張權利者，應先由原告負舉證之責，若原告先不能舉
    證，以證實自己主張之事實為真實，則被告就其抗辯事實即
    令不能舉證，或其所舉證據尚有疵累，亦應駁回原告之請求
    （最高法院17年上字第917 號判例要旨參照）。復按，「稱
    消費借貸者，謂當事人一方移轉金錢或其他代替物之所有權
    於他方，而約定他方以種類、品質、數量相同之物返還之契
    約。」民法第474 條第1 項亦有明文規定。是以，金錢借貸
    契約，為要物契約，應由貸與人就交付金錢之事實負舉證之
    責（最高法院69年台上字第3546號判例要旨參照）。本件原
    告主張兩造間有60萬元借款關係存在，惟為被告所否認，揆
    諸前揭法條及判例說明，自應由原告就借貸意思表示相互一
    致及金錢之給付負舉證責任。經查：(1)原告固提出被告於86
    年4 月3 日書立之借據1 紙為證（第15頁），載明：「茲因
    財務問題向公司借新台幣陸拾萬元整，口說無憑立據以資證
    明，約定86年4 月11日前還清」等語，被告對於上開借據形
    式上之真正亦不爭執，惟上開借據僅能兩造間有借貸意思表
    示合致，其上既未表明親收足訖等字樣，難認貸與人就要物
    性之具備，已盡舉證責任。(2)又原告主張被告簽發支票1 紙
    ，請求將借款清償期自86年4 月11日展延至同年5 月23日云
    云，並提出被告簽發之支票影本1 紙為證（第49頁），惟為
    被告所否認，辯稱：伊簽發上開支票之原因已不復記憶，應
    係為原告擔保之保證票等語。按支票為無因證券，簽發支票
    之原因實有多端，非必因借貸關係始簽發（最高法院86年度
    台上字第2031號判決要旨參照），則單憑上開支票，仍無法
    證明被告收受借款。況上開支票面額為50萬元，而原告主張
    被告積欠之借款為60萬元，倘上開支票係被告為展延60萬元
    借款清償期所簽發，何以僅票面金額僅50萬元？實啟人疑竇
    。(3)另原告主張其為被告代償被告對訴外人聯華公司應負擔
    之債務50萬元，以代借款之交付云云，並提出支票明細為證
    （第48頁），被告則辯稱公司間之債務與伊無關等語。經查
    ，觀諸原告提出其簽發予外人聯華公司之支票明細，到期日
    分別為86年8 月31日、同年9 月30日、同年10月31日、同年
    11月30日、同年12月31日、面額各為10萬元，倘如原告所述
    ：被告承諾於86年4 月11日前清償，嗣要求展延至同年5 月
    23日云云，不啻原告在尚未代償被告之債務以前，被告即有
    先行給付原告50萬元之義務，實與常情不符。又證人即原告
    法定代理人之胞弟乙○○固於本院94年6 月8 日言詞辯論期
    日到庭證稱：「當時宏甫公司與聯華氣體公司有一件案子，
    聯華公司當時在幫旺宏廠做設備，宏甫公司將設備賣給聯華
    公司，後來設備出問題，宏甫公司賠聯華公司至少50萬元，
    當時這案子是被告負責，負責之意就是買賣是他作的」、「
    這件事被告要負責，被告跟甲○○說，我在旁邊有聽到」、
    「被告要甲○○開支票還聯華公司，被告說他會負責，要甲
    ○○開支票」等語（第56頁），姑不論上開證人與原告法定
    代理人為兄弟至親，其所述可信性已非無疑，縱上開證人之
    證詞屬實，充其量僅說明被告願對訴外人聯華公司一案負責
    ，至於負責之程度，是否即指金錢上之承擔？抑或僅指職務
    上之負責？誠非無疑，尚難遽認被告已承諾承擔此部分50萬
    元債務。(4)至於原告主張10萬元借款部分係以現金交付，惟
    未能舉證以說其實，其此部分空言主張，即非可採。綜上，
    原告未能舉證證明有交付60萬元借款之事實，揆諸首揭說明
    ，不符合借貸契約要物性之成立要件，難認兩造間有60 萬
    元之借貸契約存在。
  (二)如前所述，原告未能舉證證明兩造間成立60萬元借貸契約，
    則原告主張之借款債務是否業因協議書之簽訂而消滅，即無
    庸認定，附此敘明。
六、從而，原告依消費借貸之法律關係，訴請被告給付60萬元，
    及自86年5 月23日起至清償日止，按週年利率5%計算之利息
    ，為無理由，應予駁回。其假執行之聲請因訴之駁回而失所
    附麗，併駁回之。
七、本件判決基礎俱已臻明確，兩造其餘攻防方法及訴訟資料經
    本院審酌後，核與判決不生影響，無逐一論駁之必要，併此
    敘明。
八、據上論結，原告之訴為無理由，依民事訴訟法第78條，判決
    如主文。
中　　華　　民　　國　　94　　年　　7 　　月　　13　　日
                  民事第二庭  法  官  陳玉曆
以上正本證明與原本無異。
如對本判決上訴須於判決送達後20日內向本院提出上訴狀。
中　　華　　民　　國　　94　　年　　7 　　月　　15　　日
                              書記官  蔡雨呈
